【裁判字號】    98,交聲,56
【裁判日期】    980622
【裁判案由】    違反道路交通管理處罰條例聲明異議
【裁判全文】
臺灣花蓮地方法院交通事件裁定      98年度交聲字第56號
原處分機關  交通部公路總局臺北區監理所花蓮監理站
異  議  人
即受處分人  甲○○
上列異議人即受處分人因違反道路交通管理處罰條例案件，對於
交通部公路總局臺北區監理所花蓮監理站民國98年2月9日所為之
處分（原處分案號：花監違字第裁44-A00YH3663號），聲明異議
，本院裁定如下：
    主  文
原處分撤銷。
甲○○不罰。
    理  由
一、原處分意旨略以: 本件異議人即受處分人甲○○（下簡稱異
    議人）於民國97年12月23日13時45分許，駕駛車號 JB-4055
    號自用小客車行經指南路 2段71號前，因「行駛於道路上，
    汽車駕駛人未依規定方式繫安全帶」違規遭警攔檢，並當場
    依道路交通管理處罰條例第 31條第1款之規定，裁處罰鍰新
    臺幣（下同）1,500元等語。
二、異議意旨略以：本人於民國97年12月23日下午，駕車行經台
    北市○○區○○路 2段，看到前方「佳味自助餐」前一位正
    在卸貨的司機遭警員開罰單，由於路旁做生意的小攤販都是
    本人所認識的左右鄰居，本人於路邊停車帶孩子下車後，打
    算趨前為該攤販和司機求情，不料，本人於上車後準備起步
    同時，該警員竟招手命令本人將車駛靠路邊，除要求查閱證
    件外，不分青紅皂白強行開單指稱本人未繫安全帶，由於並
    非事實，本人當下拒簽罰單。嗣後警員駁回本人申訴理由稱
    ，伊係見本人行駛間車窗開啟，始趨前攔停本人，然當時警
    員既在路邊就貨車司機開罰單，如何同時出現在本人的車窗
    旁邊？如此不通情理、顛倒是非的人民保母，僅憑一己之好
    惡，如此恣意、蠻橫行政，看在我們小市民和小攤販的眼裡
    ，徒增民怨，增加其個人績效罷了，本人不願姑息，有路旁
    燒仙草店老闆葉彩蓮、佳味自助餐老闆黃美黛可為本人作證
    ，決意提出異議，請撤銷原處分等語。
三、按法院受理交通事件，準用刑事訴訟法之規定，道路交通管
    理處罰條例第89條前段定有明文。又「認定犯罪事實所憑之
    證據，雖不以直接證據為限，間接證據亦包括在內；然而無
    論直接或間接證據，其為訴訟上之證明，須於通常一般之人
    均不致有所懷疑，而得確信其為真實之程度者，始得據為有
    罪之認定，倘其證明尚未達到此一程度，而有合理之懷疑存
    在以致事實審法院無從取得有罪之確信時，即應由法院為諭
    知被告無罪之判決」，最高法院76年台上字第4986號判例意
    旨可資參照。法院審理行為人違反道路交通管理處罰條例案
    件時，自當有其適用。易言之，法院於審理行為人違反道路
    交通管理處罰條例案件，當踐行完畢調查證據之程序後，為
    事實之認定時，如就原處分機關所認定之行為人違規事實仍
    有合理之訴訟上懷疑，而無法確信行為人確有該當於道路交
    通管理處罰條例各該處罰條文之構成要件事實時，依訴訟法
    上「倘有懷疑，則從被告之利益作解釋」之法則，應對受處
    分人作有利之認定，先此敘明。
四、按汽車行駛於道路上，其駕駛人或前座乘客未繫安全帶者，
    處駕駛人 1,500元罰鍰；其實施及宣導辦法，由交通部定之
    ，道路交通管理處罰條例第 31條第1項定有明文。經查：異
    議人於本院訊問時（在台灣台北地方法院遠距視訊）陳稱：
    伊的車並不是在行駛狀態，伊當時將車子停在路邊要讓孩子
    下車，在場警員乙○○正在對一輛小貨車開單，蔡警員就把
    伊叫過去，說伊違規停車，伊當時車子並沒有啟動，所以沒
    有綁安全帶，後來蔡警員沒有開違規停車的罰單，是開未繫
    安全帶的罰單給伊，當時只有蔡警員 1人在執勤，而且他是
    正在對小發財車開罰單，並不是如他所述，是從伊後面騎車
    過去，另蔡警員所證述情節有所矛盾，本來說騎在伊車子的
    右邊，後來說是在伊汽車旁邊騎過去，其實警員當時是站在
    路邊，並沒有騎機車，伊是停好車，由伊太太帶小孩下車，
    再上車之後，要起步時，才被警察開單的等語，而證人即蔡
    鎮宏於本院訊問時證稱（在台灣台北地方法院遠距視訊）：
    「異議人說的都是謊話，當時我是騎機車在指南路上，本來
    在異議人車輛的後面，因為我騎得很慢，異議人從我左邊開
    過去，我的機車在他的右方，我看到他沒有綁安全帶，我是
    從前擋風玻璃看過去，看到他沒有綁安全帶，我就騎到他左
    邊，從他車窗玻璃看進去，確認他沒有綁安全帶，就請他靠
    邊停車，當時車上只有他，我沒有看到其他人或小孩，我將
    異議人攔下，要異議人拿出證件之後，才去對另外 1台小貨
    車開罰單，異議人車上並沒有載人，且我是在行進間攔停他
    的，我平常開單都有錄音，當天我的錄音筆沒有電了，所以
    沒有錄音，我也不可能一手騎機車，一手拍照，當天我是一
    人執勤」等語。 2人所述情節迥異，雙方處於對立立場，均
    難遽信。又異議人嗣後具狀向本院陳報， 2名證人葉彩蓮、
    黃美黛僅願以書面陳明當天發生經過，而不願意到庭作證，
    是亦無從由在場目擊證人之證詞發現真實。惟本院依職權向
    台北市政府警察局文山第一分局調閱異議人及相近時地遭舉
    發之自小貨車之舉發通知單，經查該自小貨車車主為宜正商
    行，駕駛人為褚敏鴻，違規地點與異議人相同（台北市○○
    路○段71號），違規時間僅差距 2分鐘（自小貨車之違規時
    間為下午1時43分、異議人違規時間為下午1時45分），有該
    分局98年6月8日北市警文一分交字第 09830655200號函可參
    ，足認異議人所述其係在路邊停車，見前方有 1台正在卸貨
    之小貨車遭警開立罰單，嗣後要起步離開之時，即遭警員攔
    下以「未繫安全帶為由」舉發之順序，應非子虛。反觀證人
    乙○○所述兩車均在行進間時，其先騎機車在異議人車輛右
    前方，從前擋風玻璃看到異議人未繫安全帶，再騎到異議人
    左側，從駕駛座車窗玻璃確認後，始攔停異議人之情節，則
    證人豈非須先加速，從右往左橫越異議人車前後，再減速與
    異議人平行，或先減速落後異議人，再從右到左繞過異議人
    車尾之後，加速貼近異議人之駕駛座窗口，上開兩種方法在
    車流量大之都會道路，均屬相當困難之併行方式，況所證述
    「我從他車窗玻璃看進去，確認他沒有綁安全帶」等語，亦
    與原查處情形稱「舉發員警騎乘警用機車擔服交通執法勤務
    ，見前方旨揭車輛於97年12月23日13時45分許，在指南路 2
    段91號前往西行駛時，駕駛座車窗開啟狀態，駕駛人未依規
    定繫安全帶，違規事證明確，乃驅前攔停稽查並告知違規行
    為」不符，有台北市政府警察局文山第一分局98年2月2日北
    市警文一分交字第 09830109600號函可佐，是證人之證詞已
    難遽信。況證人所述，其攔停異議人之後，利用命異議人拿
    出證件之空檔，先到前方開其他違規通知單，然該違規停車
    之自小貨車司機，平日以駕駛為業，對於交通稽查當不陌生
    ，乙○○警員能在短短 2分鐘之內，完成命其交付證件審核
    、開立通知單並由該司機順利簽收而未有任何求情、爭執，
    旋即回頭開立異議人本件違規通知單之情形，亦屬難以想像
    ，本件異議人所述情節，與台北市政府警察局文山第一分局
    函復之通知單兩紙內容相符，而證人所述之採證方式與社會
    常情有違，且異議人既當場拒簽收違規通知單，顯見對於違
    規事實有巨大爭議，執勤員警仍未當場拍照或錄音存證，顯
    有瑕疵，自難僅憑警員單一證詞，即認異議人確有未繫安全
    帶之違規事實，是在證據不足以對異議人為不利認定之情況
    下，應作對異議人有利之認定，原處分機關不察，遽對異議
    人為前開裁決，即難認為允當。
五、綜上所述，原舉發機關舉證不足，應為異議人有利之認定，
    本件異議為有理由，應由本院將原處分撤銷，改諭知異議人
    不罰，以資適法。
六、據上論斷，依道路交通案件處理辦法第20條前段，裁定如主
    文。
中    華    民    國    98    年    6     月    22    日
                  交通法庭      法  官  蕭一弘
上列正本證明與原本無異。
如對本裁定不服，應於送達後 5日內，向本院提出抗告狀（應抄
附繕本）。
中    華    民    國    98    年    6     月    24    日
                                書記官


司法院資訊處製作；財團法人民間司法改革基金會備份。
